---
title: "Condicionamiento stock–reclutamiento y error de proceso del reclutamiento: ane.27.9aS"

author:
  - "María José Zúñiga"
  - "Fernando Ramos"
  - "María Ángeles Gamaza"

date: "`r format(Sys.Date(), '%d-%m-%Y')`"

output:
  bookdown::pdf_document2:
    toc: false
    toc_depth: 3
    number_sections: true
    keep_tex: false

bibliography: report_biblio.bib
csl: ices-journal-of-marine-science.csl
link-citations: true
---



**Working Document 02 — WKSPSIM 2026**

**Stock:** Anchovy (*Engraulis encrasicolus*) in the southern part of Division 9.a  
(Gulf of Cadiz and southern part of Portugal), ane.27.9aS

**Affiliation:** Instituto Español de Oceanografía (IEO-CSIC), Centro Oceanográfico de Cádiz, Spain

```{r setup, include=FALSE}
library(knitr)
library(here)
library(kableExtra)
library(ggplot2)
library(dplyr)
library(tidyr)
rds_dir <- here("data","Rdata")
fig_dir <- here("outputs","recruitment","figures")
tab_dir <- here("outputs","recruitment","tables")
diag_fig_dir <- here("outputs","recruitment_conditioning","figures")
diag_tab_dir <- here("outputs","recruitment_conditioning","tables")
required_csv <- function(path) { if(!file.exists(path)) stop("Missing WD input: ",path); read.csv(path,check.names=FALSE) }
bh <- required_csv(file.path(rds_dir,"bh_summary_positive.csv"))
free <- required_csv(file.path(rds_dir,"bh_free_vs_positive.csv"))
map100 <- required_csv(file.path(rds_dir,"SR_reference_iteration_map.csv"))
map1000 <- required_csv(file.path(rds_dir,"iteration_map_1000.csv"))
sig <- required_csv(file.path(tab_dir,"sigmaR_historical_summary.csv"))
sc <- required_csv(file.path(tab_dir,"recruitment_process_error_scenarios_summary.csv"))
check <- required_csv(file.path(tab_dir,"sigmaR_om_specific_assignment_check.csv"))
sr_models <- required_csv(file.path(diag_tab_dir,"WD_01_SR_model_comparison.csv"))
sr_resid <- required_csv(file.path(diag_tab_dir,"WD_02_recruitment_residual_summary.csv"))
sr_temporal <- required_csv(file.path(diag_tab_dir,"WD_03_temporal_dependence_summary.csv"))
sr_boot <- required_csv(file.path(diag_tab_dir,"WD_04_BH_parameter_bootstrap_summary.csv"))
sr_decisions <- required_csv(file.path(diag_tab_dir,"WD_05_conditioning_decisions.csv"))
stopifnot(nrow(bh)==100,nrow(map100)==100,nrow(map1000)==1000,nrow(check)==1000)
stopifnot(all(bh$convergence==0),all(table(map1000$om)==10))
stopifnot(all(c("common_median","om_specific") %in% sc$scenario))
ref <- sc[sc$scenario=="common_median",,drop=FALSE]
om <- sc[sc$scenario=="om_specific",,drop=FALSE]
fmt <- function(x,n=3) formatC(as.numeric(x),format="f",digits=n,big.mark=",")
knitr::opts_chunk$set(echo=FALSE,warning=FALSE,message=FALSE,fig.align="center")
```

# Condicionamiento del reclutamiento para la proyección

El componente stock--reclutamiento del OM se condicionó a partir de las 100
realizaciones históricas obtenidas en WD01. Cada OM conserva las trayectorias
de SSB y reclutamiento correspondientes a su reajuste bootstrap de SS3, con
la SSB determinada en Q2 y el reclutamiento de edad 0 entrando en Q3 del
mismo año [@ICES2024WKBANSP; @ICES2025StockAnnex9aS].

A partir de estas trayectorias se parametrizó la relación stock--reclutamiento utilizada durante 2025--2054 y se incorporó el error de proceso del reclutamiento durante la proyección. Las diferencias entre OMs se representan mediante relaciones stock--reclutamiento específicas, mientras que la variabilidad anual dentro de cada trayectoria se incorpora mediante el error de proceso del reclutamiento.


# Métodos {#methods}


## Diagnóstico y especificación del modelo de reclutamiento

La estructura del reclutamiento se evaluó utilizando la serie histórica
1989--2024 de SSB en Q2 y reclutamiento en Q3 del mismo año.

### Forma funcional de la relación stock--reclutamiento

Se ajustaron las relaciones Beverton--Holt, Ricker y segmented a los mismos
pares históricos SSB--reclutamiento mediante `FLSR` y `fmle`. Los modelos se
compararon mediante log-verosimilitud, AIC y $\Delta$AIC, calculado respecto
al menor AIC entre los modelos candidatos. También se compararon las curvas
ajustadas dentro del rango histórico de SSB.

La forma funcional utilizada en el OM de referencia se definió considerando
la comparación entre modelos y los diagnósticos de residuos.

### Distribución y estructura de los residuos

Los residuos del reclutamiento se calcularon en escala logarítmica como

\[
e_t=\log(R_t)-\log(\widehat R_t).
\]

La distribución de los residuos se caracterizó mediante media, desviación
estándar, asimetría, curtosis y cuantiles empíricos. El supuesto de error
normal en escala logarítmica se examinó mediante histograma, gráfico Q--Q y
la prueba de Shapiro--Wilk [@Thorson2014; @Punt2016].

La dependencia temporal se evaluó mediante ACF, PACF, pruebas de Ljung--Box,
un modelo AR(1) y una prueba de rachas. La relación entre la variabilidad del
reclutamiento y la SSB se examinó mediante los residuos y sus valores
absolutos frente a SSB y la correlación de Spearman entre $|e_t|$ y SSB.

Los posibles cambios temporales en el nivel del reclutamiento se examinaron
mediante análisis de changepoints, breakpoints y la serie de $R/SSB$.


### Estabilidad de los parámetros Beverton--Holt

La variación muestral de los parámetros BH se examinó mediante 1.000
remuestreos con reemplazo de los pares históricos SSB--reclutamiento. Para
cada remuestreo se reajustó el modelo y se registraron $a$, $b$,
log-verosimilitud y AIC. Este análisis se utilizó como diagnóstico y no
introdujo una fuente adicional de variabilidad paramétrica en el OM.

### Especificación retenida para el OM de referencia

Se utilizó una relación Beverton--Holt con desviaciones lognormales del
reclutamiento independientes entre años. El OM de referencia no incorpora
sobrecompensación Ricker, regímenes de productividad, varianza dependiente
de la biomasa, covariables ambientales ni un proceso adicional para eventos
extremos.

La variación de los parámetros BH entre OMs procede del ajuste de la relación
stock--reclutamiento a las trayectorias históricas de cada reajuste de SS3.

## Relaciones stock--reclutamiento específicas por OM

Para cada uno de los 100 OMs se extrajeron la SSB de Q2 y el reclutamiento
de Q3 durante 1989--2024, obteniéndose 36 pares históricos
SSB--reclutamiento por OM.

Para cada OM se ajustó una relación Beverton--Holt (BH):

\[
\widehat R_{t,i}=
\frac{a_i SSB_{t,i}}
     {b_i+SSB_{t,i}},
\]

donde \(i\) identifica el OM, \(t\) el año, \(a_i\) el reclutamiento
asintótico y \(b_i\) la SSB para la cual el reclutamiento esperado
corresponde a \(a_i/2\).

Inicialmente se obtuvo un ajuste sin restricciones mediante `FLSR` y `fmle`,
utilizado como diagnóstico. Para la parametrización del OM, \(a_i\) y \(b_i\)
se restringieron a valores positivos mediante una transformación logarítmica
y se estimaron minimizando

\[
Q_i=
\sum_t
\left[
\log R_{t,i}-
\log \widehat R_{t,i}
\right]^2,
\]

mediante el algoritmo Nelder--Mead implementado en `optim`, con
`maxit = 10000` y `reltol = 1e-12`.

Para cada OM, la variabilidad histórica del reclutamiento alrededor de la
relación BH se estimó como

\[
\sigma_{R,i}=
\operatorname{SD}_t
\left[
\log R_{t,i}-
\log\widehat R_{t,i}
\right].
\]

Se requirió código de convergencia cero y valores finitos de \(a_i\),
\(b_i\) y \(\sigma_{R,i}\) para conservar el ajuste. Los valores positivos
de \(b_i\), independientemente de su magnitud, no se utilizaron como
criterio adicional de exclusión.
## Construcción del componente stock--reclutamiento en `FLSRsim`

Los parámetros \(a_i\) y \(b_i\) estimados para cada OM se incorporaron a un
objeto `FLSRsim` dentro de la estructura de simulación de FLBEIA
[@Garcia2017FLBEIA]. La correspondencia entre cada OM y su reajuste bootstrap
se mantuvo durante esta asignación.

El modelo se especificó como `model = "bevholt"`, con los parámetros
\(a_i\) y \(b_i\) constantes durante el periodo de proyección para cada OM.
La estructura estacional mantiene la SSB en Q2 y la entrada del reclutamiento
en Q3. La proporción de reclutamiento se fijó en uno en Q3 y en cero en los
restantes trimestres, con `timelag["year", ] = 0` y
`timelag["season", ] = 2`.

En esta etapa, los multiplicadores de `uncertainty` se fijaron en uno, por lo
que no se incorporó error de proceso durante la proyección. El error de proceso
del reclutamiento se incorpora posteriormente sobre esta estructura.

## Expansión de 100 OMs a 1.000 trayectorias

Cada uno de los 100 OMs se replicó 10 veces, generando un conjunto de 1.000
trayectorias. Las 10 réplicas de cada OM conservan el mismo estado biológico
y los mismos parámetros stock--reclutamiento \(a_i\), \(b_i\) y
\(\sigma_{R,i}\) del OM de origen.

La replicación no incorpora una fuente adicional de variabilidad. Las
diferencias entre las 10 réplicas de un mismo OM se generan posteriormente
mediante el error de proceso anual del reclutamiento durante la proyección.

## Error de proceso del reclutamiento durante la proyección

El error de proceso del reclutamiento se incorporó anualmente durante
2025--2054. Se consideraron dos parametrizaciones de la desviación estándar
de los residuos del reclutamiento.

En la configuración de referencia se utilizó un valor común de
\(\sigma_R\), definido como la mediana de los valores estimados para los
100 OMs:

\[
\sigma_R^{\mathrm{ref}}
=
\operatorname{median}_{i=1,\ldots,100}
\left(\sigma_{R,i}\right).
\]

En la configuración de sensibilidad, cada trayectoria conservó el valor de
\(\sigma_R\) estimado para su OM de origen:

\[
\sigma_{R,j}^{\mathrm{OM}}
=
\sigma_{R,\mathrm{OM}(j)},
\]

donde \(j\) identifica una de las 1.000 trayectorias. Por tanto, las 10
réplicas de un mismo OM comparten el mismo valor de \(\sigma_R\).

Para cada año y trayectoria se generó una desviación normal estándar:

\[
z_{t,j}\sim N(0,1).
\]

La misma matriz de valores \(z_{t,j}\) se utilizó en ambas configuraciones.
Para cada parametrización \(s\), el error en escala logarítmica se calculó
como

\[
\varepsilon_{t,j}^{(s)}
=
z_{t,j}\sigma_{R,j}^{(s)},
\]

y el multiplicador aplicado al reclutamiento como

\[
m_{t,j}^{(s)}
=
\exp\left[
\varepsilon_{t,j}^{(s)}
-\frac{1}{2}
\left(\sigma_{R,j}^{(s)}\right)^2
\right].
\]

El término \(-\sigma_R^2/2\) corresponde a la corrección de sesgo de la
distribución lognormal, de modo que

\[
E\left[m_{t,j}^{(s)}\right]=1
\]

[@Maunder2006].

Los multiplicadores se aplicaron exclusivamente al reclutamiento de Q3
durante 2025--2054. En Q1, Q2 y Q4 los multiplicadores se mantuvieron
iguales a uno.

De esta forma, las diferencias entre los 100 OMs proceden de sus
trayectorias históricas y de los parámetros de sus relaciones
stock--reclutamiento, mientras que las diferencias entre las 10 réplicas
de un mismo OM proceden del error de proceso anual del reclutamiento
durante la proyección [@Punt2016].

## Controles de implementación

Se comprobó que: (i) los 100 ajustes BH presentaran convergencia y parámetros
finitos; (ii) se mantuviera la correspondencia entre cada OM, su reajuste
bootstrap y sus parámetros stock--reclutamiento; (iii) cada OM tuviera 10
réplicas; (iv) los multiplicadores del reclutamiento fueran positivos y
finitos; y (v) estos multiplicadores se aplicaran exclusivamente en Q3 durante
2025--2054.

Para la configuración de referencia, se comprobó además que la desviación
estándar realizada de las desviaciones logarítmicas difiriera en menos de
0.01 del valor de \(\sigma_R^{\mathrm{ref}}\) utilizado para generarlas.

Para la configuración específica por OM, las desviaciones estándar realizadas
se calcularon por trayectoria y se conservaron como diagnóstico. No se aplicó
un criterio de aceptación basado en su correspondencia exacta con
\(\sigma_{R,i}\), dado que cada trayectoria contiene 30 realizaciones anuales.


# Resultados {#results}


## Diagnóstico del modelo y especificación retenida

La comparación de las relaciones Beverton--Holt, Ricker y segmented se
presenta en la Tabla \@ref(tab:sr-model-comparison). Los modelos se compararon
mediante log-verosimilitud, AIC y $\Delta$AIC. La Figura \@ref(fig:sr-candidate-curves) muestra las relaciones ajustadas dentro del rango histórico de SSB.

```{r sr-model-comparison}
sr_models_table <- sr_models
names(sr_models_table) <- c("Modelo","logLik","AIC","Delta AIC")

knitr::kable(sr_models_table,digits=3,booktabs=TRUE,
             caption="Comparación de las formulaciones Beverton–Holt, Ricker y segmented ajustadas a la serie histórica Q2 SSB–Q3 reclutamiento. Delta AIC se calcula respecto al menor AIC entre los modelos candidatos.") |>
  kableExtra::kable_styling(latex_options="hold_position",position="center")

```


```{r sr-candidate-curves, fig.cap="Comparación de las relaciones stock–reclutamiento Beverton–Holt, Ricker y segmented ajustadas a Q2 SSB y Q3 reclutamiento durante 1989–2024. Las líneas verticales indican Blim y Bpa.", out.width="90%",fig.align="center"}

candidate_curve_figure <- file.path(diag_fig_dir,"18_compensation_vs_overcompensation_BH_Ricker_segmented.png")

if(!file.exists(candidate_curve_figure)) stop("Run 05b_recruitment_model_diagnostics.R to create the candidate SR figure")

knitr::include_graphics(candidate_curve_figure)
```

### Residuos y error de proceso

La distribución de los residuos logarítmicos del reclutamiento se resume en
la Tabla \@ref(tab:sr-residual-summary). La Figura
\@ref(fig:sr-residual-diagnostics) muestra la serie temporal de los residuos,
su distribución, el gráfico Q--Q y su relación con la SSB.

La dependencia temporal se resume en la Tabla
\@ref(tab:sr-temporal-summary), incluyendo el coeficiente AR(1) y la prueba
de rachas.

```{r sr-residual-summary}
sr_resid_table <- data.frame(
  Diagnostico=c("Años","Media residual","SD residual","sigmaR usado","Fuente de sigmaR","Asimetría","Curtosis","P05","Mediana","P95","Mínimo","Máximo","Proporción dentro de ±1.96 sigmaR"),
  Valor=c(sr_resid$n_years,sr_resid$mean_resid,sr_resid$sd_resid,sr_resid$sigmaR_used,sr_resid$sigmaR_source,sr_resid$skewness,sr_resid$kurtosis,sr_resid$q05,sr_resid$median,sr_resid$q95,sr_resid$min_resid,sr_resid$max_resid,sr_resid$prop_inside_sigmaR_95)
)
knitr::kable(sr_resid_table,booktabs=TRUE,align=c("l","r"),
             caption="Resumen de los residuos logarítmicos del reclutamiento del ajuste de referencia.") |>
  kableExtra::kable_styling(latex_options="hold_position",position="center") |>
  kableExtra::column_spec(1,width="7cm") |>
  kableExtra::column_spec(2,width="4cm")
```



```{r sr-residual-diagnostics, fig.cap="Diagnósticos de los residuos logarítmicos del reclutamiento utilizados para evaluar el supuesto de error de proceso: serie temporal, distribución, gráfico Q–Q y residuos frente a SSB.", out.width="48%", fig.show="hold"}

residual_figures <- file.path(diag_fig_dir,c("03_OM_residuals_time_series_sigmaR.png",
                                             "04_OM_residual_distribution_vs_sigmaR.png",
                                             "05_OM_residual_QQplot.png","06_OM_residuals_vs_SSB_sigmaR.png"))

if(!all(file.exists(residual_figures))) stop("Run 05b_recruitment_model_diagnostics.R to create the residual diagnostic figures")
knitr::include_graphics(residual_figures)

```



```{r sr-temporal-summary}
sr_temporal_table <- sr_temporal
sr_temporal_table$diagnostic <- c("AR(1), phi","Intercepto AR(1)","Runs test")
names(sr_temporal_table) <- c("Diagnóstico","Estimación","p-value")
knitr::kable(sr_temporal_table,digits=4,booktabs=TRUE,
             caption="Resumen de los diagnósticos de dependencia temporal de los residuos del reclutamiento.") |>
  kableExtra::kable_styling(latex_options="hold_position",position="center")
```

### Estabilidad de los parámetros

De los 1.000 remuestreos de los pares históricos SSB--reclutamiento,
`r sr_boot$n_success` produjeron ajustes (`r fmt(100*sr_boot$success_rate,1)`%).
La distribución de los parámetros \(a\) y \(b\) obtenida en estos ajustes se
resume en la Tabla \@ref(tab:sr-parameter-stability).

La Tabla \@ref(tab:sr-conditioning-decisions-table) resume los diagnósticos y la
especificación retenida para el reclutamiento del OM de referencia.

```{r sr-parameter-stability}
sr_boot_table <- data.frame(
  Parametro=c("a (individuos)","b (t)"),
  P05=c(sr_boot$a_q05,sr_boot$b_q05),
  P25=c(NA,sr_boot$b_q25),
  Mediana=c(sr_boot$a_median,sr_boot$b_median),
  P75=c(NA,sr_boot$b_q75),
  P95=c(sr_boot$a_q95,sr_boot$b_q95)
)
knitr::kable(sr_boot_table,digits=2,booktabs=TRUE,caption="Distribución bootstrap de los parámetros Beverton–Holt en los ajustes exitosos.") |>
  kableExtra::kable_styling(latex_options="hold_position",position="center")
```


```{r sr-conditioning-decisions-table}

sr_decisions_table <- sr_decisions
names(sr_decisions_table) <- c("Componente","Diagnóstico","OM de referencia")
knitr::kable(sr_decisions_table,booktabs=TRUE,longtable=TRUE,escape=TRUE,caption="Síntesis de los diagnósticos de reclutamiento y de las decisiones retenidas para el OM de referencia.") |>
  kableExtra::kable_styling(latex_options="repeat_header",font_size=7) |>
  kableExtra::column_spec(1,width="4.0cm") |>
  kableExtra::column_spec(2,width="6.3cm") |>
  kableExtra::column_spec(3,width="4.0cm")

```

## Parametrización de las relaciones stock--reclutamiento

Los `r sum(bh$convergence==0)` ajustes BH específicos por OM presentaron
código de convergencia cero. La mediana de \(a\) fue
`r fmt(median(bh$a),0)` individuos y la de \(b\)
`r fmt(median(bh$b),1)` t. En `r sum(bh$b<1)` OMs se obtuvo \(b<1\) t.

En los ajustes diagnósticos sin restricciones se obtuvieron
`r sum(free$b<=0,na.rm=TRUE)` valores de \(b\leq0\). La parametrización
positiva utilizada en el OM mantuvo estos OMs mediante la restricción
\(b_i>0\).

La distribución de \(a\), \(b\) y \(\sigma_R\) entre los 100 OMs se presenta
en la Tabla \@ref(tab:bh-summary). La Figura \@ref(fig:bh-curves) muestra las
100 relaciones BH utilizadas durante la proyección.

```{r bh-summary}
bh_table <- data.frame(
  Parametro=c("a (individuos)","b (t)","sigmaR"),
  P05=c(quantile(bh$a,.05),quantile(bh$b,.05),quantile(bh$sigmaR,.05)),
  Mediana=c(median(bh$a),median(bh$b),median(bh$sigmaR)),
  P95=c(quantile(bh$a,.95),quantile(bh$b,.95),quantile(bh$sigmaR,.95))
)
knitr::kable(bh_table,digits=3,booktabs=TRUE,caption="Distribución de los parámetros Beverton–Holt y de la desviación estándar histórica de los residuos del reclutamiento entre los 100 OMs condicionados.") |>
  kableExtra::kable_styling(latex_options="hold_position",position="center")
```


```{r bh-curves, fig.cap="Relaciones Beverton–Holt utilizadas para parametrizar el componente stock–reclutamiento de los 100 OMs condicionados. Las líneas representan relaciones específicas por OM y la línea negra corresponde a la mediana puntual sobre el rango histórico de SSB.", out.width="90%",fig.align="center"}
bh_figure <- file.path(fig_dir,"BH_reference_100OMs.png")
if(!file.exists(bh_figure)) bh_figure <- file.path(rds_dir,"BH_reference_100OMs.png")
if(!file.exists(bh_figure)) stop("Run updated script 07 to create the BH figure")
knitr::include_graphics(bh_figure)
```

## Variabilidad histórica del reclutamiento

Los valores de \(\sigma_R\) estimados para los 100 OMs variaron entre
`r fmt(sig$minimum,4)` y `r fmt(sig$maximum,4)`, con una mediana de
`r fmt(sig$median,4)` (Tabla \@ref(tab:sigma-summary)).

```{r sigma-summary}
sig_table <- sig
names(sig_table) <- c("n OMs","Mínimo","P05","Mediana","Media","P95","Máximo")
knitr::kable(sig_table,digits=4,booktabs=TRUE,caption="Distribución de las desviaciones estándar históricas de los residuos logarítmicos del reclutamiento entre los 100 OMs.") |>
  kableExtra::kable_styling(latex_options="hold_position",position="center")
```

## Error de proceso del reclutamiento durante la proyección

La configuración de referencia utilizó
\(\sigma_R=\) `r fmt(ref$sigmaR_median,4)` en las 1.000 trayectorias.
En la configuración específica por OM, los valores asignados variaron entre
`r fmt(om$sigmaR_min,4)` y `r fmt(om$sigmaR_max,4)`.

Las medias realizadas de los multiplicadores fueron
`r fmt(ref$mean_multiplier,6)` y `r fmt(om$mean_multiplier,6)`,
respectivamente (Tabla \@ref(tab:scenario-summary)). Sus distribuciones se
muestran en la Figura \@ref(fig:process-error).

```{r scenario-summary}

scenario_table <- sc[, c(
  "scenario",
  "n_trajectories",
  "sigmaR_min",
  "sigmaR_median",
  "sigmaR_max",
  "mean_multiplier",
  "median_multiplier"
)]

names(scenario_table) <- c(
  "Configuración",
  "n",
  "sigmaR mín.",
  "sigmaR mediana",
  "sigmaR máx.",
  "Media multiplicador",
  "Mediana multiplicador"
)

scenario_table$Configuración[
  scenario_table$Configuración == "common_median"
] <- "Mediana común"

scenario_table$Configuración[
  scenario_table$Configuración == "om_specific"
] <- "Específica por OM"

knitr::kable(
  scenario_table,
  digits = 4,
  booktabs = TRUE,
  caption = paste(
    "Parametrización y resumen de los multiplicadores del error de proceso",
    "del reclutamiento para la configuración de referencia y la configuración",
    "específica por OM durante 2025–2054."
  )
) |>
  kableExtra::kable_styling(
    latex_options = c("hold_position", "scale_down"),
    position = "center"
  )
```

La Figura \@ref(fig:process-error) compara las distribuciones de los
multiplicadores generados con ambas parametrizaciones. Ambas configuraciones
utilizan la misma matriz de desviaciones normales estándar; las diferencias
entre las distribuciones resultan de los valores de \(\sigma_R\) utilizados
para escalar las desviaciones.

```{r process-error,fig.cap="Distribución de los multiplicadores del error de proceso del reclutamiento durante 2025--2054 para la configuración de referencia y la configuración específica por OM. Ambas configuraciones utilizan las mismas desviaciones normales estándar para las 1.000 trayectorias.", out.width="90%",fig.align="center"}

process_figure <- file.path(fig_dir,"recruitment_process_error_scenarios.png")
if(!file.exists(process_figure)) stop("Run script 09 to create the process-error figure")
knitr::include_graphics(process_figure)
```



# Reproducibilidad {#reproducibility}

La secuencia de construcción para este componente es `05b_recruitment_model_diagnostics.R` → `06_fit_SR_bootstrap.R` → `07_build_SR_reference.R` → `08_expand_OM_100_to_1000.R` → `09_recruitment_process_error_with_robustness.R`. Los scripts parten de los 100 OMs generados durante el condicionamiento histórico y producen los objetos SR utilizados posteriormente en las proyecciones del OM.

`06_fit_SR_bootstrap.R` genera los ajustes BH y las estimaciones de \(\sigma_R\); `07_build_SR_reference.R` construye el `FLSRsim` para los 100 OMs; `08_expand_OM_100_to_1000.R` expande los objetos a 1.000 trayectorias; y `09_recruitment_process_error_with_robustness.R` genera y asigna los multiplicadores futuros de reclutamiento. La semilla utilizada para el error de proceso es `1234`.

Los objetos finales son `SRs_reference_1000iter_process_error.rds` y `SRs_om_specific_1000iter_process_error.rds`. Las desviaciones, multiplicadores y la matriz compartida de desviaciones normales estándar se guardan en `data/Rdata`, mientras que las tablas y figuras utilizadas por este WD se guardan en `outputs/recruitment/tables` y `outputs/recruitment/figures`.


# Conclusiones

- Los 100 OMs se parametrizaron mediante relaciones Beverton--Holt específicas
  a partir de SSB de Q2 y reclutamiento de Q3 durante 1989--2024.

- Cada OM conserva los parámetros \(a_i\), \(b_i\) y \(\sigma_{R,i}\)
  correspondientes a su reajuste bootstrap de SS3.

- Cada OM se replicó 10 veces para generar 1.000 trayectorias. Esta replicación
  no incorpora variabilidad adicional.

- La configuración de referencia utiliza un valor común de \(\sigma_R\),
  definido como la mediana de los valores estimados para los 100 OMs. La
  configuración de sensibilidad conserva el \(\sigma_R\) específico de cada OM.

- El error de proceso se aplica anualmente al reclutamiento de Q3 durante
  2025--2054, utilizando las mismas desviaciones normales estándar en ambas
  configuraciones.
  

# Referencias
