---
title: "Condicionamiento de la pesquería y asignación estacional de las capturas para el shortcut MSE de ane.27.9aS"

author:
  - "María José Zúñiga"
  - "Fernando Ramos"
  - "María Ángeles Gamaza"

date: "`r format(Sys.Date(), '%d-%m-%Y')`"

output:
  bookdown::pdf_document2:
    toc: false
    toc_depth: 3
    number_sections: true
    keep_tex: false

bibliography: report_biblio.bib
csl: ices-journal-of-marine-science.csl
link-citations: true
---

**Working Document 03 — WKSPSIM 2026**

**Stock:** Anchovy (*Engraulis encrasicolus*) in the southern part of Division 9.a  
(Gulf of Cadiz and southern part of Portugal), ane.27.9aS

**Affiliation:** Instituto Español de Oceanografía (IEO-CSIC), Centro Oceanográfico de Cádiz, Spain

```{r setup, include=FALSE}
library(knitr)
library(here)
library(dplyr)
library(tidyr)
library(readr)

rds_dir <- here("data", "Rdata")
ref_fig_dir <- here("outputs", "fishery_conditioning", "figures")
ref_tab_dir <- here("outputs", "fishery_conditioning", "tables")
sens_fig_dir <- here("outputs", "fishery_sensitivity", "figures")
sens_tab_dir <- here("outputs", "fishery_sensitivity", "tables")

required_csv <- function(path) {
  if (!file.exists(path)) stop("Missing WD input: ", path)
  read_csv(path, show_col_types = FALSE)
}

required_file <- function(path) {
  if (!file.exists(path)) stop("Missing WD input: ", path)
  path
}

seasonal_summary_file <- file.path(ref_tab_dir, "seasonal_catch_allocation_summary.csv")
seasonal_check_file <- file.path(ref_tab_dir, "reference_seasonal_share_check_100OMs.csv")
catch_age_file <- file.path(ref_tab_dir, "historical_catch_at_age_composition_by_quarter_table.csv")

trend_file <- file.path(sens_tab_dir, "seasonal_catch_allocation_trend_results.csv")
break_file <- file.path(sens_tab_dir, "seasonal_catch_allocation_breakpoints.csv")
changepoint_file <- file.path(sens_tab_dir, "seasonal_catch_allocation_changepoints_meanvar.csv")
pca_variance_file <- file.path(sens_tab_dir, "seasonal_catch_allocation_pca_variance.csv")
cluster_file <- file.path(sens_tab_dir, "seasonal_catch_allocation_cluster_summary.csv")
candidate_file <- file.path(sens_tab_dir, "candidate_seasonal_catch_allocation_scenarios.csv")

catch_age_fig_file <- required_file(file.path(ref_fig_dir, "historical_catch_at_age_composition_by_quarter.png"))
trend_fig_file <- required_file(file.path(sens_fig_dir, "seasonal_catch_allocation_trends.png"))
cluster_fig_file <- required_file(file.path(sens_fig_dir, "seasonal_catch_allocation_cluster_means.png"))
candidate_fig_file <- required_file(file.path(sens_fig_dir, "candidate_seasonal_catch_allocation_scenarios.png"))

seasonal_summary <- required_csv(seasonal_summary_file)
seasonal_check <- required_csv(seasonal_check_file)
catch_age_table <- required_csv(catch_age_file)

trend_results <- required_csv(trend_file)
break_results <- required_csv(break_file)
changepoint_results <- required_csv(changepoint_file)
pca_variance <- required_csv(pca_variance_file)
cluster_summary <- required_csv(cluster_file)
candidate_scenarios <- required_csv(candidate_file)

stopifnot(n_distinct(seasonal_check$om) == 100)
stopifnot(n_distinct(seasonal_check$season) == 4)
stopifnot(nrow(seasonal_check) == 400)
stopifnot(all(candidate_scenarios$scenario %in% c("historical", "recent10", "recent3", "cluster_1", "cluster_2", "cluster_3")))
stopifnot(all(abs(candidate_scenarios |> group_by(scenario) |> summarise(total = sum(prop), .groups = "drop") |> pull(total) - 1) < 1e-10))

seasonal_share_max_diff <- max(seasonal_check$abs_diff, na.rm = TRUE)

reference_share <- seasonal_check |>
  group_by(season) |>
  summarise(
    mean_reference_share = mean(reference_share, na.rm = TRUE),
    sd_reference_share = sd(reference_share, na.rm = TRUE),
    .groups = "drop"
  )

seasonal_summary_table <- seasonal_summary |>
  select(season, mean_prop, sd_prop, p05_prop, p50_prop, p95_prop)

trend_break_table <- trend_results |>
  select(season, slope, p_value_slope, r_squared) |>
  left_join(break_results |> select(season, n_breaks, break_years), by = "season") |>
  left_join(changepoint_results |> select(season, n_changepoints, changepoint_years), by = "season")

pc1_var <- pca_variance |>
  filter(PC == "PC1") |>
  pull(variance_explained)

pc2_var <- pca_variance |>
  filter(PC == "PC2") |>
  pull(variance_explained)

candidate_table <- candidate_scenarios |>
  mutate(season = paste0("Q", season)) |>
  select(scenario, season, prop) |>
  pivot_wider(names_from = season, values_from = prop) |>
  arrange(factor(scenario, levels = c("historical", "recent10", "recent3", "cluster_1", "cluster_2", "cluster_3")))

fmt <- function(x, n = 3) formatC(as.numeric(x), format = "f", digits = n)

knitr::opts_chunk$set(
  echo = FALSE,
  warning = FALSE,
  message = FALSE,
  fig.align = "center",
  out.width = "90%"
)
```

# Condicionamiento de la pesquería

## Enfoque general

El componente de pesquería del Operating Model (OM) se construyó a partir de
las trayectorias condicionadas de ane.27.9aS descritas en WD01. La pesquería
se representa en FLBEIA mediante una flota (`SEINE`), un métier (`ALL`) y un
stock explotado (`ANE`) [@Garcia2017FLBEIA].

Las variables históricas de la pesquería se transfirieron desde las
realizaciones bootstrap de SS3, manteniendo la correspondencia entre la
población y la pesquería de cada OM. El periodo histórico comprende
1989--2024 y la proyección 2025--2054. Las 100 condiciones históricas se
expandieron a 1.000 trayectorias, con 10 réplicas por OM.

Para la proyección se parametrizaron la capturabilidad, las variables de
flota y la asignación estacional de las capturas a partir de periodos
históricos recientes. El esfuerzo, la mortalidad por pesca y las capturas
realizadas durante la proyección se generan posteriormente dentro de las
simulaciones de FLBEIA.

La asignación estacional de referencia se definió a partir de las
proporciones trimestrales de captura observadas durante 2015--2024. La
variación histórica de estas proporciones se examinó para definir patrones
alternativos utilizados posteriormente en el análisis de robustez.

# Métodos {#methods}

## Estructura histórica de la pesquería

La pesquería histórica se mantiene asociada a cada una de las condiciones
biológicas del OM. De este modo, las diferencias entre OMs no se limitan al
estado y dinámica de la población, sino que cada OM conserva también la
historia de capturas correspondiente a su reajuste bootstrap de SS3.

Las 100 condiciones históricas se expandieron a 1.000 trayectorias,
manteniendo la correspondencia entre cada trayectoria de proyección y su OM
de origen. Los números y pesos a la edad de los desembarques y descartes se
transfirieron al componente de pesquería de FLBEIA mediante un `FLCatchExt`,
integrado en el métier `ALL` y la flota `SEINE`.

En SS3, el peso a la edad utilizado para el stock y la captura es el mismo. Este supuesto se mantuvo durante la conversión a FLBEIA, comprobando para cada OM la correspondencia entre `landings.wt` y el peso a la edad del componente biológico (`wt`). Se utilizó una tolerancia de diferencia absoluta máxima de \(10^{-10}\).

## Variables de flota y supuestos de proyección

La pesquería proyectada mantiene la estructura de la flota condicionada
históricamente, mientras que el esfuerzo y las capturas se determinan
dinámicamente durante la simulación. El objeto de flota incluye los
componentes `effort.share`, `vcost`, `effort`, `capacity`, `crewshare` y
`fcost`.

Para 2025--2054, `landings.wt`, `discards.wt`, `vcost`, `fcost` y
`crewshare` se fijaron a partir de la media 2022--2024 específica de cada
iteración. De este modo, las condiciones utilizadas durante la proyección
conservan las diferencias entre OMs derivadas del condicionamiento histórico.

En la configuración utilizada, `vcost` y `effort` se fijaron en 1,
`capacity` en 5.000, y `crewshare` y `fcost` en 0. `effort.share` se mantuvo
a partir del archivo de entrada. `alpha`, `beta`, `effort.share` y `capacity`
se extendieron inicialmente a partir de los valores históricos. Durante la
proyección, `beta` y `effort` se inicializaron en 1, mientras que
`landings.n` y `discards.n` se inicializaron en 0.

Estos valores definen las condiciones iniciales de la pesquería. El esfuerzo,
la mortalidad por pesca y las capturas realizadas durante 2025--2054 se
determinan posteriormente dentro de las simulaciones de FLBEIA.


## Modelos de esfuerzo y captura

Durante la proyección, la pesquería responde a la captura objetivo establecida
por el procedimiento de gestión mediante un ajuste del esfuerzo pesquero. La
relación entre esfuerzo y explotación del stock se representa mediante la
capturabilidad (`catch.q`), mientras que la captura realizada se calcula a
partir de la abundancia del stock y de las mortalidades natural y por pesca
mediante la ecuación de captura de Baranov.

En FLBEIA, esta dinámica se implementa utilizando `SMFB` como modelo de
esfuerzo y `Baranov` como modelo de captura [@Garcia2017FLBEIA]. La
restricción de esfuerzo se vincula al stock `ANE` y se especifica en términos
de captura.

La capturabilidad (`catch.q`) se calculó para cada OM utilizando el periodo
2020--2024 y se mantuvo constante durante 2025--2054. Por tanto, las
diferencias entre OMs en este componente se conservan durante la proyección.
Los valores no finitos obtenidos durante el cálculo de `catch.q` se
sustituyeron por cero.

La capacidad de la flota se mantuvo constante mediante `fixedCapital`, con
`capacity = 5000`. `catch.threshold` se fijó en 0.9 y `alpha` en 1.

La captura se asignó a desembarques (`landings.sel = 1`) y no se modelaron
descartes (`discards.sel = 0`). También se desactivó el mecanismo de descarte
asociado a capturas por encima de la cuota (`discard.TAC.OS = FALSE`).

## Asignación estacional de capturas de referencia

El OM está estructurado en cuatro trimestres y, por tanto, la captura anual
debe distribuirse entre las cuatro estaciones. Esta asignación determina en
qué momento del año ocurre la explotación y su relación temporal con la
dinámica de la población, incluido el desove en Q2 y la entrada del
reclutamiento en Q3.

La asignación estacional se expresa como la proporción de la captura anual
que ocurre en cada trimestre. Para el OM \(i\), el año \(y\) y el trimestre
\(s\), esta proporción se calcula como

\[
p_{iys} =
\frac{C_{iys}}
{\sum_{s=1}^{4} C_{iys}},
\]

donde \(C_{iys}\) es la biomasa capturada en el trimestre \(s\). Las cuatro
proporciones suman uno para cada combinación de OM y año.

Para la configuración de referencia, la asignación estacional de cada OM se
definió como la media de las proporciones trimestrales observadas durante
2015--2024:

\[
\bar{p}_{is}^{\,2015:2024}
=
\frac{1}{10}
\sum_{y=2015}^{2024} p_{iys}.
\]

Las cuatro proporciones resultantes se mantuvieron durante 2025--2054 para
el OM correspondiente. Por tanto, esta parametrización determina la
distribución de la captura entre trimestres, pero no la magnitud de la
captura anual, que se determina durante la simulación.

Cada uno de los 100 OMs conserva su propia asignación estacional 2015--2024.
Las diez réplicas derivadas de un mismo OM comparten estas proporciones. Para
los diagnósticos históricos se utilizó una trayectoria representativa por
OM, evitando tratar las réplicas como observaciones históricas independientes.

La implementación se comprobó reconstruyendo las proporciones medias de
2015--2024 a partir de las capturas históricas y comparándolas con los valores
almacenados en `fleets.ctrl`. Se utilizó una tolerancia de diferencia absoluta
máxima de \(10^{-10}\).

## Captura histórica por edad y trimestre

La composición por edad de la captura describe qué edades contribuyen a la
explotación en cada trimestre y permite caracterizar su variación durante el
periodo histórico.

Para cada OM, año y trimestre, la captura a la edad se calculó como la suma
de los números desembarcados y descartados. Posteriormente, los números
capturados a cada edad se expresaron como proporción de la captura total del
trimestre.

Estas proporciones se utilizaron únicamente para describir la composición
histórica por edad de la pesquería condicionada. No se utilizaron para fijar
la composición de las capturas durante 2025--2054. Durante la proyección, la
captura a la edad se determina dinámicamente a partir de la estructura de la
población y de la explotación simulada en FLBEIA.

## Diagnósticos de la variación temporal en la asignación estacional

La distribución de las capturas entre trimestres puede variar a lo largo del
tiempo, modificando el momento del año en que ocurre la explotación. Dado que
la configuración de referencia utiliza la asignación media de 2015--2024, se
examinó la serie histórica para caracterizar su variación temporal y determinar
si existen patrones diferentes al utilizado en REF.

Los diagnósticos se realizaron a partir de las proporciones trimestrales
medias anuales de los 100 OMs históricos. Para cada trimestre se evaluó el
cambio de la proporción de captura a lo largo del tiempo mediante una
regresión lineal frente al año. También se examinaron cambios en la serie
mediante `strucchange::breakpoints()` y `changepoint::cpt.meanvar()`, este
último utilizando PELT con penalización MBIC.

La distribución de la captura entre los cuatro trimestres también se analizó
de forma conjunta. Se aplicó un análisis de componentes principales (PCA) a
las proporciones trimestrales anuales centradas y escaladas para resumir los
principales cambios en la asignación estacional. Posteriormente, se utilizó
clustering jerárquico sobre las proporciones escaladas, con distancia
euclídea y el método de Ward (`ward.D2`), para agrupar años con distribuciones
estacionales similares.

Se utilizaron tres grupos (\(k=3\)) para resumir patrones históricos
contrastantes y definir configuraciones alternativas de asignación estacional.
Estos grupos se utilizan como herramienta para caracterizar la variabilidad
histórica y no se interpretan como tres regímenes discretos de la pesquería.

Estos diagnósticos no modifican la configuración de referencia. Los patrones
históricos identificados se utilizan posteriormente para definir
configuraciones alternativas de asignación estacional en el análisis de
sensibilidad/robustez.

## Patrones estacionales para el análisis de robustez

A partir de la variabilidad histórica se definieron patrones alternativos de
distribución de la captura anual entre los cuatro trimestres. Estos patrones
representan diferentes momentos de ocurrencia de la explotación dentro del
año, sin modificar por sí mismos la magnitud de la captura anual.

Los patrones se obtuvieron a partir de la media del periodo histórico
completo, la media de 2015--2024, la media de 2022--2024 y las medias de los
tres grupos identificados mediante clustering. Cada vector se normalizó para
que las cuatro proporciones trimestrales sumaran uno.

La configuración de referencia utiliza la media 2015--2024. Para el análisis
de sensibilidad se seleccionaron además los patrones correspondientes a los
clusters 1 y 2, denominados S-C1 y S-C2. Estos patrones mantienen la estructura
histórica observada en cada grupo y permiten evaluar posteriormente el efecto
de modificar la distribución temporal de la explotación dentro del año.

WD03 documenta la construcción y el origen histórico de estos patrones. Su
implementación y sus efectos sobre el desempeño del MSE se evalúan en WD08.


# Resultados {#results}


## Asignación estacional de referencia

Las medias estacionales de 2015--2024 reconstruidas a partir de las capturas
históricas coincidieron con los valores almacenados en el objeto de control
de la flota de referencia. La diferencia absoluta máxima fue
`r format(seasonal_share_max_diff, scientific = TRUE)`, frente al criterio
de implementación de \(10^{-10}\).

En los 100 OMs históricos, la asignación media de referencia fue
`r paste0("Q", reference_share$season, " = ", sprintf("%.3f", reference_share$mean_reference_share), collapse = "; ")` (Tabla \@ref(tab:table-reference-seasonal-share) ).



```{r table-reference-seasonal-share}
kable(
  reference_share,
  digits = 3,
  col.names = c("Quarter", "Mean reference share", "SD among OMs"),
  caption = "Asignación estacional de capturas utilizada en la proyección de referencia. Los valores asignados a cada OM corresponden a su propia media de 2015--2024; la tabla resume estos valores específicos por OM para los 100 OMs históricos."
)
```

## Variación histórica en la asignación estacional

La distribución de la explotación entre trimestres varió durante 1989--2024.
La Tabla \@ref(tab:table-seasonal-summary) resume las proporciones de captura
observadas entre OMs y años y permite describir la magnitud de esta variación
en cada trimestre.

```{r table-seasonal-summary}
kable(
  seasonal_summary_table,
  digits = 3,
  col.names = c("Quarter", "Mean", "SD", "5%", "Median", "95%"),
  caption = "Proporciones históricas de asignación estacional de capturas para los 100 OMs condicionados y los años 1989--2024."
)
```

Los diagnósticos temporales permiten describir cómo cambió la contribución de
cada trimestre a la captura anual durante el periodo histórico. La Tabla
\@ref(tab:table-seasonal-temporal) presenta las tendencias lineales y los
cambios identificados en las series trimestrales.

Estos resultados caracterizan la variación histórica de la distribución
temporal de la explotación. La configuración de referencia mantiene la media
2015--2024 específica de cada OM.

```{r table-seasonal-temporal}
trend_break_display <- trend_break_table |>
  mutate(
    slope = round(slope, 5),
    p_value_slope = signif(p_value_slope, 3),
    r_squared = round(r_squared, 3)
  ) |>
  rename(
    Quarter = season,
    Slope = slope,
    `p-value` = p_value_slope,
    `R2` = r_squared,
    Breaks = n_breaks,
    `Break years` = break_years,
    Changes = n_changepoints,
    `Change years` = changepoint_years
  )

kable(
  trend_break_display,
  format = "latex",
  booktabs = TRUE,
  digits = 3,
  caption = "Diagnósticos temporales de la asignación estacional histórica de las capturas. Los diagnósticos caracterizan la serie histórica y no se utilizan para redefinir el OM de referencia."
)
```

```{r fig-seasonal-trends, out.width="85%", fig.align="center", fig.cap="Proporciones anuales de asignación estacional de capturas y tendencias lineales específicas por trimestre durante 1989--2024. El diagnóstico se basa en las proporciones medias anuales de los 100 OMs condicionados."}
knitr::include_graphics(trend_fig_file)
```

## Patrones estacionales multivariantes

Los dos primeros componentes principales explicaron, respectivamente,
`r sprintf("%.1f", 100 * pc1_var)`% y
`r sprintf("%.1f", 100 * pc2_var)`% de la variación de las proporciones
trimestrales escaladas, y
`r sprintf("%.1f", 100 * (pc1_var + pc2_var))`% conjuntamente.

El clustering jerárquico con \(k=3\) agrupó años con distribuciones
trimestrales similares y produjo tres patrones medios de asignación
estacional. Estos grupos resumen configuraciones históricas diferentes de la
distribución temporal de la explotación y se utilizaron para construir los
patrones del análisis de robustez. No se interpretan como tres regímenes
cronológicos de la pesquería.

```{r table-cluster-means}
cluster_table <- cluster_summary |>
  select(cluster, season, mean_prop) |>
  mutate(season = paste0("Q", season)) |>
  pivot_wider(names_from = season, values_from = mean_prop)

kable(
  cluster_table,
  digits = 3,
  caption = "Proporciones medias trimestrales de asignación de capturas para los tres clusters históricos diagnósticos."
)
```

```{r fig-cluster-means, fig.cap="Proporciones medias trimestrales de asignación de capturas para los tres grupos históricos. Los grupos se utilizan para construir patrones alternativos de asignación estacional y no modifican el OM de referencia."}
knitr::include_graphics(cluster_fig_file)
```

## Patrones estacionales para el análisis de robustez

A partir de los diagnósticos históricos se obtuvieron seis patrones de
asignación estacional: la media de 1989--2024, la media de 2015--2024, la
media de 2022--2024 y las medias de los tres grupos identificados mediante
clustering.

Cada patrón representa una distribución diferente de la captura anual entre
Q1--Q4. La configuración de referencia conserva las medias 2015--2024
específicas de cada OM. Por tanto, el patrón agregado `recent10` se utiliza
únicamente como resumen de este periodo y no sustituye las proporciones
específicas por OM utilizadas en REF.

Los patrones correspondientes a los clusters 1 y 2 se utilizan posteriormente
como S-C1 y S-C2 en el análisis de robustez documentado en WD08.

```{r table-candidate-seasonal-patterns}
kable(
  candidate_table,
  digits = 3,
  col.names = c("Scenario", "Q1", "Q2", "Q3", "Q4"),
  caption = "Patrones candidatos de asignación estacional de capturas generados a partir de los diagnósticos históricos. El OM de referencia conserva medias 2015--2024 específicas de cada OM en lugar de sustituirlas por el único vector agregado recent10 mostrado aquí."
)
```

```{r fig-candidate-seasonal-patterns, out.width="85%", fig.align="center", fig.cap="Patrones candidatos de asignación estacional de capturas generados a partir de los diagnósticos históricos. Estos patrones definen posibles escenarios de sensibilidad; sus efectos sobre el desempeño del MSE se evaluarán posteriormente."}
knitr::include_graphics(candidate_fig_file)
```



## Captura histórica por edad y trimestre

La composición por edad de la captura difirió entre trimestres durante el
periodo histórico. La Tabla \@ref(tab:table-catch-age) resume la contribución
media de cada edad a la captura trimestral de los OMs condicionados.

Estas proporciones describen la estructura por edad de la explotación
histórica. No se utilizan como una composición fija durante la proyección,
en la que la captura a la edad se determina a partir de la población
disponible y de la explotación simulada en FLBEIA.

```{r table-catch-age}
catch_age_display <- catch_age_table
names(catch_age_display) <- sub("Age_3$", "Age_3plus", names(catch_age_display))

kable(
  catch_age_display,
  digits = 3,
  caption = "Composición media histórica de la captura por edad y trimestre entre los OMs condicionados y los años históricos. La edad 3 representa el grupo 3+."
)
```

```{r fig-catch-age, out.width="80%", fig.align="center", fig.cap="Composición media histórica de la captura por edad y trimestre entre los OMs condicionados. La captura por edad es un diagnóstico histórico; la captura futura realizada por edad se genera dinámicamente durante las simulaciones de FLBEIA."}
knitr::include_graphics(catch_age_fig_file)
```


# Reproducibilidad

La pesquería de referencia se construye mediante `10_built_fleet_Reference.R` después de generar los objetos del OM biológico y del condicionamiento del reclutamiento. El script lee los objetos biológicos y de stock condicionados, el mapa de 1000 iteraciones y los archivos CSV de variables de la flota SEINE. Como salida genera:

- `data/Rdata/ane_stock_conditioned_1000iter.rds`;
- `data/Rdata/fleets_conditioned_1000iter.rds`;
- `data/Rdata/fleets_ctrl_reference_1000iter.rds`.

Posteriormente, `11_seasonal_catch_allocation_diagnostics.R` lee el stock condicionado, la flota, los controles de flota y el mapa de iteraciones. Los outputs de documentación de la referencia se guardan en `outputs/fishery_conditioning/`, mientras que los diagnósticos temporales, PCA, clustering y escenarios candidatos se almacenan por separado en `outputs/fishery_sensitivity/`.

Las principales configuraciones de referencia se resumen en la Tabla \@ref(tab:table-reference-settings).

```{r table-reference-settings}
reference_settings <- tibble::tribble(
  ~Component, ~Reference_setting,
  "Historical period", "1989-2024",
  "Projection period", "2025-2054",
  "Fleet / metier / stock", "SEINE / ALL / ANE",
  "Historical OM conditions", "100",
  "Projection trajectories", "1000 (10 per historical OM)",
  "Effort model", "SMFB",
  "Catch model", "Baranov",
  "Effort restriction", "catch (ANE)",
  "Capital model", "fixedCapital",
  "Catch threshold", "0.9",
  "Catchability averaging period", "2020-2024",
  "Projection weight/fleet averaging period", "2022-2024",
  "Reference seasonal-share averaging period", "2015-2024, OM-specific",
  "landings.sel", "1",
"discards.sel", "0",
"discard.TAC.OS", "FALSE",
  "Future landings.n / discards.n", "initialised at 0",
  "Future beta / effort", "initialised at 1",
  "Future realised catch-at-age", "generated dynamically during simulation"
)

kable(
  reference_settings,
  caption = "Principales configuraciones utilizadas para construir el componente de pesquería de referencia del OM."
)
```

# Conclusiones

- La pesquería se incorporó al OM manteniendo la correspondencia entre cada
  condición biológica y la historia de la pesquería derivada del mismo
  reajuste bootstrap de SS3. Durante la proyección, el esfuerzo, la mortalidad
  por pesca y las capturas se generan dinámicamente en FLBEIA.

- La configuración de referencia distribuye la mayor parte de la captura anual
  entre Q2 y Q3, que conjuntamente representan aproximadamente el 75% de la
  captura. Este patrón reciente presenta poca variación entre los 100 OMs y se
  mantiene durante 2025--2054 de forma específica para cada OM.

- La asignación estacional no fue constante durante 1989--2024. Los principales
  cambios se observaron en Q1 y Q3, con una disminución de la contribución de
  Q1 y un aumento de Q3. Los análisis multivariantes identificaron patrones
  históricos diferentes en la distribución de la captura entre trimestres.

- La composición por edad de la captura también presenta una estructura
  estacional. Las capturas de Q1 y Q2 están dominadas por individuos de edad 1,
  mientras que la contribución de edad 0 aumenta en Q3 y constituye la mayor
  proporción de la captura en Q4. Esta composición histórica no se impone
  durante la proyección.

- La variabilidad histórica de la asignación estacional se utilizó para definir
  patrones alternativos de explotación. Los patrones correspondientes a los
  clusters 1 y 2 se seleccionaron como S-C1 y S-C2 para evaluar posteriormente
  la sensibilidad del MSE a cambios en la distribución temporal de la
  explotación dentro del año.

# Referencias
