---
title: "Validación open-loop del Operating Model de referencia para el shortcut MSE de ane.27.9aS"

author:
  - "María José Zúñiga Basualto"
  - "Fernando Ramos"
  - "María Ángeles Gamaza"

date: "`r format(Sys.Date(), '%d-%m-%Y')`"

output:
  bookdown::pdf_document2:
    toc: false
    toc_depth: 3
    number_sections: true
    keep_tex: false

bibliography: report_biblio.bib
csl: ices-journal-of-marine-science.csl
link-citations: true
---



**Working Document 04 — WKSPSIM 2026**

**Stock:** Anchovy (*Engraulis encrasicolus*) in the southern part of Division 9.a  
(Gulf of Cadiz and southern part of Portugal), ane.27.9aS

**Affiliation:** Instituto Español de Oceanografía (IEO-CSIC), Centro Oceanográfico de Cádiz, Spain



```{r setup, include=FALSE}
library(knitr)
library(here)
library(dplyr)
library(tidyr)
library(kableExtra)

fig_dir <- here("outputs", "OM")
tab_dir <- here("outputs", "OM", "tables")

knitr::opts_chunk$set(
  echo = FALSE,
  warning = FALSE,
  message = FALSE,
  fig.align = "center"
)

read_output_csv <- function(filename) {
  path <- file.path(tab_dir, filename)
  if (!file.exists(path)) {
    stop(
      paste0(
        "No se encontró el output requerido: ", path,
        ". Ejecute primero 13_VALIDATE_REFERENCE_OM.R."
      )
    )
  }
  read.csv(path, check.names = FALSE)
}

include_output_figure <- function(filename, ...) {
  path <- file.path(fig_dir, filename)
  if (!file.exists(path)) {
    stop(
      paste0(
        "No se encontró la figura requerida: ", path,
        ". Ejecute primero 13_VALIDATE_REFERENCE_OM.R."
      )
    )
  }
  knitr::include_graphics(path, ...)
}
```

# Enfoque general

El Operating Model (OM) del *shortcut* Management Strategy Evaluation (MSE)
de *ane.27.9aS* se construyó a partir del assessment SS3 adoptado en WKBANSP
[@ICES2024WKBANSP] y documentado posteriormente en el Stock Annex
[@ICES2025StockAnnex9aS]. El condicionamiento de los componentes biológico,
stock--reclutamiento y pesquero se documenta en los WD01--03.

Antes de incorporar el assessment y la regla de gestión, el OM se validó
mediante simulaciones *open-loop*. En estas simulaciones no se ejecuta un
assessment durante la proyección y el estado del stock se obtiene directamente
del OM. La validación comprueba la implementación de las reglas de proyección
y el comportamiento de la población y la pesquería bajo condiciones
predefinidas.

La validación utiliza 100 OMs condicionados y 10 realizaciones del error de
proceso del reclutamiento por OM, para un total de 1000 trayectorias durante
2025--2054. La variabilidad entre OMs procede del condicionamiento histórico.
Las diez réplicas de cada OM comparten la misma condición histórica y difieren
en la realización futura del error de proceso del reclutamiento [@Punt2016].

Se evaluaron dos controles *open-loop*. C0 fija la mortalidad por pesca en cero
y permite comprobar la dinámica de la población en ausencia de pesca. C7000
prescribe una captura anual constante de 7000 t y permite comprobar la
respuesta del stock, la mortalidad por pesca y la captura realizada. Estos
controles se utilizan para validar el OM y no corresponden a Management
Procedures (MPs) candidatas.

La secuencia de validación es:

\[
\begin{aligned}
&\text{OM condicionado} \\
&\downarrow \\
&\text{100 OMs} \\
&\downarrow \\
&\text{10 realizaciones por OM} \\
&\downarrow \\
&\text{1000 trayectorias} \\
&\downarrow \\
&\begin{cases}
\text{C0: sin pesca} \\
\text{C7000: captura anual constante de 7000 t}
\end{cases} \\
&\downarrow \\
&\text{validación open-loop}
\end{aligned}
\]

Los componentes utilizados para cerrar el ciclo de gestión se documentan en
los WD siguientes: error de evaluación en WD05, regla de gestión en WD06 y
evaluación de los MPs en WD07.


# Métodos

## Configuración del OM de referencia y diseño de simulación

La validación utiliza los componentes biológico, stock--reclutamiento y
pesquero condicionados en los WD01--03. El OM representa la población de
*ane.27.9aS* por edad y trimestre y una única flota, SEINE. La interacción
entre la población y la pesquería se implementa en FLBEIA mediante el modelo
de esfuerzo `SMFB` y la ecuación de captura de Baranov
[@Garcia2017FLBEIA].

Las proyecciones cubren 2025--2054. Los 100 OMs condicionados se proyectan
mediante 10 realizaciones del error de proceso del reclutamiento por OM, para
un total de 1000 trayectorias. Las diez realizaciones conservan los parámetros
del OM de origen y difieren en la realización del error de proceso futuro del
reclutamiento.

Cada OM mantiene sus parámetros específicos de la relación
stock--reclutamiento de Beverton--Holt. En la configuración de referencia, el
error de proceso del reclutamiento utiliza una desviación estándar común,
definida como la mediana de los valores estimados para los 100 OMs
condicionados:

\[
\sigma_R^{REF}=0.2163.
\]

El error se aplica durante 2025--2054 mediante multiplicadores lognormales con
corrección de sesgo.

Las reglas de proyección de los componentes biológico y pesquero corresponden
a las definidas durante el condicionamiento del OM. El peso a la edad se fija
a partir de la media 2022--2024 específica de cada OM y la mortalidad natural
se obtiene mediante el escalamiento por peso corporal de @Lorenzen1996. La
capturabilidad de la flota se basa en 2020--2024 y la asignación estacional de
las capturas en 2015--2024, ambas específicas de cada OM. Estos valores se
mantienen durante 2025--2054.

Los puntos de referencia utilizados en los diagnósticos son
\(B_{lim}=4721\) t y \(B_{pa}=6561\) t. En esta etapa se utilizan para
cuantificar la frecuencia con que las trayectorias se sitúan por debajo de
estos niveles y no como criterios de aceptación de una Management Procedure.


### Configuración resumida

```{r tab-reference-configuration}
reference_configuration <- tibble::tribble(
  ~Componente, ~Configuración,
  "Stock", "ane.27.9aS",
  "Período histórico", "1989–2024",
  "Período de proyección", "2025–2054",
  "Edades", "0–3+",
  "Estaciones", "Q1–Q4",
  "SSB", "Q2",
  "Entrada del reclutamiento", "Edad 0, Q3",
  "OMs condicionados", "100",
  "Realizaciones por OM", "10",
  "Trayectorias de proyección", "1000",
  "Relación stock–reclutamiento", "Beverton–Holt específica por OM",
  "Error de proceso del reclutamiento", "Lognormal; sigmaR REF = 0.2163",
  "Estado del stock durante open-loop", "Obtenido directamente del OM",
  "Assessment durante open-loop", "Ninguno",
  "Blim", "4721 t",
  "Bpa", "6561 t"
)

knitr::kable(
  reference_configuration,
  booktabs = TRUE,
  caption = "Configuración del Operating Model de referencia y diseño de la validación open-loop."
)
```

### Parametrización del error de proceso del reclutamiento en REF

En la configuración de referencia, el error de proceso del reclutamiento
utiliza una desviación estándar común, definida como la mediana de los valores
estimados para los 100 OMs condicionados:

\[
\sigma_R^{REF}
=
\operatorname{median}_{i=1,\ldots,100}(\sigma_{R,i})
=
0.2163.
\]

Cada OM conserva sus parámetros \(a_i\) y \(b_i\) de la relación de
Beverton--Holt, mientras que \(\sigma_R^{REF}\) es común a las 1000
trayectorias. Durante 2025--2054, cada trayectoria utiliza una realización
independiente del error de proceso del reclutamiento.

La parametrización con \(\sigma_R\) específico por OM se evalúa por separado
en el análisis de robustez y no forma parte de la configuración REF validada
en este WD.

## Fuentes de variabilidad representadas en la validación

La validación representa dos fuentes de variabilidad.

La **variabilidad entre OMs** procede del condicionamiento histórico. Los 100
OMs representan condiciones alternativas del stock y conservan sus parámetros
biológicos, los parámetros de la relación stock--reclutamiento y los
componentes utilizados para proyectar la pesquería.

La **variabilidad dentro de cada OM** procede del error de proceso futuro del
reclutamiento. Cada OM se proyecta mediante 10 realizaciones independientes
durante 2025--2054. Estas realizaciones comparten la misma condición del OM y
el mismo \(\sigma_R^{REF}=0.2163\), pero difieren en la secuencia de
desviaciones del reclutamiento.

La validación *open-loop* no incorpora error de evaluación. El estado del
stock utilizado durante la simulación procede directamente del OM. El error
de evaluación se incorpora y valida posteriormente como parte de la
implementación *closed-loop* del MSE.

## Escenarios de validación open-loop

Se utilizaron dos escenarios para validar el OM: ausencia de pesca (C0) y una
captura aconsejada anual constante de 7000 t (C7000).

### C0: control sin pesca

En C0, la captura aconsejada se fija en cero durante 2025--2054, eliminando
la mortalidad por pesca durante la proyección. Este escenario permite evaluar
la dinámica de la población sin interacción con la pesquería.

C0 se utiliza para comprobar la evolución de la SSB y el reclutamiento, la
propagación de las cohortes y la implementación de la relación de
Beverton--Holt y del error de proceso del reclutamiento.

### C7000: captura aconsejada constante

En C7000 se prescribe una captura aconsejada anual de 7000 t durante
2025--2054. Esta captura constituye una entrada al componente pesquero y no
fija directamente la mortalidad por pesca ni la captura realizada. Ambas se
determinan durante la simulación a partir de la abundancia y estructura del
stock y de la dinámica de la pesquería implementada en FLBEIA.

C7000 se utiliza para comprobar la respuesta de la SSB, la mortalidad por
pesca y la captura realizada bajo una captura aconsejada constante. Este
escenario se utiliza como control de la implementación del OM y no constituye
una Management Procedure (MP) candidata.

## Controles estructurales y numéricos

Antes de los diagnósticos *open-loop* se comprobó la integridad de los outputs
de C0 y C7000, incluyendo el número de OMs y trayectorias, la cobertura del
período 2025--2054, la ausencia de valores perdidos, no finitos o negativos y
el cumplimiento de las condiciones definidas para cada escenario.


## Continuidad histórico--proyección y reglas de proyección

La transición entre 2024 y 2025 se evaluó para comprobar la continuidad del
OM condicionado y la aplicación de las reglas definidas para la proyección.
No se requiere igualdad entre los valores de ambos años, ya que algunas
variables cambian como resultado de la dinámica poblacional o de su
parametrización para 2025--2054.

Para el componente biológico se examinó la transición de la SSB y el
reclutamiento, la propagación de cohortes entre Q4 de 2024 y Q1 de 2025 y,
bajo C0, la supervivencia entre trimestres de acuerdo con la mortalidad
natural implementada. También se comprobó que el peso a la edad y la
mortalidad natural durante la proyección correspondieran a los valores
definidos para cada OM y permanecieran constantes cuando así estaba
especificado.

Para el componente pesquero se comprobó la capturabilidad, la selectividad de
desembarques y descartes y la asignación estacional utilizadas durante la
proyección. La capturabilidad y las proporciones trimestrales se verificaron
para cada OM, incluyendo su constancia durante 2025--2054 y, para la
asignación estacional, que las cuatro proporciones sumaran uno.

## Diagnóstico biológico bajo C0

Bajo C0 se resume anualmente la distribución de SSB y reclutamiento entre las
1000 trayectorias durante 2025--2054. Para ambas variables se calculan la
mediana, los percentiles 5 y 95 y los valores mínimo y máximo. Para la SSB se
calcula además la proporción anual de trayectorias por debajo de \(B_{lim}\) y
\(B_{pa}\).

### Validación del error de proceso del reclutamiento

El error de proceso del reclutamiento se valida comparando el reclutamiento
realizado bajo C0 con la expectativa determinista de la relación de
Beverton--Holt correspondiente a cada OM:

\[
R^{BH}_{y,i} =
\frac{a_i SSB_{y,i}}
     {b_i + SSB_{y,i}},
\]

donde \(a_i\) y \(b_i\) son los parámetros específicos del OM \(i\).

Para cada año y trayectoria se calcula el residuo logarítmico

\[
e_{y,j} =
\log\left(
\frac{R_{y,j}}
     {R^{BH}_{y,j}}
\right).
\]

En la configuración REF, las 1000 trayectorias utilizan una desviación
estándar común del error de proceso,

\[
\sigma_R^{REF}=0.2163.
\]

Dado que los multiplicadores de reclutamiento se generan mediante una
distribución lognormal con corrección de sesgo, se espera que

\[
E(e) =
-\frac{1}{2}\left(\sigma_R^{REF}\right)^2
\]

y

\[
SD(e) = \sigma_R^{REF}.
\]

La validación se realiza sobre las 30 000 observaciones correspondientes a
1000 trayectorias y 30 años de proyección. La media y la desviación estándar
observadas de \(e\) se comparan con sus valores esperados. También se comprueba
la ausencia de valores perdidos o no finitos.

## Diagnóstico stock--pesquería bajo C7000

Bajo C7000 se resumen anualmente la captura realizada, la mortalidad por pesca
y la SSB entre las 1000 trayectorias. La captura realizada se compara con la
captura aconsejada anual de 7000 t, mientras que la mortalidad por pesca se
obtiene de la simulación.

### Cumplimiento de la captura aconsejada

Para cada año y trayectoria se calcula la proporción de cumplimiento de la
captura aconsejada:

\[
A_{y,j} =
\frac{C_{y,j}}{7000},
\]

donde \(C_{y,j}\) es la captura realizada en el año \(y\) y la trayectoria
\(j\).

Las observaciones se clasifican en cuatro intervalos de cumplimiento:
\(\geq99\%\), 90--99%, 50--90% y <50%. Para cada intervalo se resumen el
cumplimiento, la mortalidad por pesca realizada y la SSB, junto con la
proporción de observaciones con SSB inferior a \(B_{lim}\) y \(B_{pa}\).

### Respuesta de la SSB

La SSB se resume anualmente mediante la mediana, los percentiles 5 y 95 y los
valores mínimo y máximo. También se calcula la proporción anual de trayectorias
por debajo de \(B_{lim}\) y \(B_{pa}\).

Para cada trayectoria se registra además si la SSB alcanza durante 2025--2054
valores inferiores a \(B_{lim}\), \(B_{pa}\), 1000 t o 100 t. Para
\(B_{lim}\) y \(B_{pa}\) se contabiliza también el número de años por debajo
de cada umbral.

### Comparación pareada entre C7000 y C0

Las trayectorias de C7000 que alcanzan una SSB inferior a 1000 t se emparejan
con las trayectorias correspondientes de C0 utilizando el mismo OM y la misma
realización del error de proceso del reclutamiento.

Para cada trayectoria pareada bajo C0 se calcula la SSB mínima durante
2025--2054 y se registra si alcanza valores inferiores a \(B_{lim}\) o
\(B_{pa}\). La comparación permite evaluar las mismas condiciones del OM y
realizaciones del reclutamiento bajo C7000 y en ausencia de pesca.

# Resultados

## Controles estructurales y numéricos

Los escenarios C0 y C7000 incluyeron 100 OMs y 1000 trayectorias por
escenario, correspondientes a 10 realizaciones por OM. Las series de
reclutamiento, SSB, mortalidad por pesca y captura cubrieron 2025--2054 y no
presentaron valores perdidos, no finitos ni negativos. En C0, la mortalidad
por pesca y la captura fueron cero durante todo el período de proyección. En
C7000, la mortalidad por pesca fue positiva y variable entre trayectorias y la
captura realizada no superó las 7000 t anuales.

## Continuidad histórico--proyección

Los controles de continuidad entre el período histórico y la proyección se
resumen en la Tabla \@ref(tab:results-continuity). La mediana del reclutamiento fue
7.16 millones en 2024 y 7.34 millones en 2025. La SSB mediana fue 11,053 t
en 2024 y 13,057 t en 2025.

Bajo C0, la supervivencia de las cohortes entre trimestres consecutivos
coincidió con la calculada a partir de la mortalidad natural, con una
diferencia absoluta máxima de \(1.11\times10^{-16}\). Los pesos por edad proyectados correspondieron a las medias específicas de
cada OM para 2022--2024 y la mortalidad natural a los valores calculados
mediante el escalamiento de Lorenzen; en ambos casos, la diferencia absoluta
máxima fue cero.

La mortalidad natural y la capturabilidad permanecieron constantes dentro de
cada OM durante 2025--2054. La selectividad de desembarques fue 1 y la de
descartes 0. Las proporciones estacionales coincidieron con las medias
específicas de cada OM para 2015--2024 y sumaron uno, con una desviación
absoluta máxima de \(1.11\times10^{-16}\).


```{r results-continuity, results='asis', tab.cap="Resumen de los controles de continuidad entre el período histórico y la proyección."}
continuity_file <- file.path(tab_dir, "reference_OM_continuity.csv")

if (file.exists(continuity_file)) {
  table_continuity <- read.csv(continuity_file, check.names = FALSE)

  table_continuity %>%
    knitr::kable(
      format = "latex",
      booktabs = TRUE,
      longtable = FALSE,
      escape = TRUE
      # caption = "Resumen de los controles de continuidad entre el período histórico y la proyección."
    ) %>%
    kableExtra::kable_styling(
      latex_options = c("hold_position"),
      font_size = 8
    ) %>%
    kableExtra::column_spec(1, width = "2.8cm") %>%
    kableExtra::column_spec(2, width = "5.0cm") %>%
    kableExtra::column_spec(3, width = "7.0cm")
} else {
  cat("*Tabla pendiente: ejecutar el script 13 con la exportación de `reference_OM_continuity.csv`.*")
}
```



## Comportamiento biológico bajo C0

Bajo C0, la mediana anual de SSB se situó entre 14,027 y 16,880 t durante
2025--2054. Considerando las 1000 trayectorias y los 30 años de proyección,
la SSB se situó entre 7,365 y 40,915 t. La proporción anual de trayectorias
con SSB inferior a \(B_{lim}\) o \(B_{pa}\) fue cero durante todo el período.

La mediana anual del reclutamiento se situó entre 7.44 y 7.73 millones de
reclutas. Considerando todas las trayectorias y años de proyección, el
reclutamiento se situó entre 2.79 y 19.91 millones de reclutas. La evolución
temporal de la SSB y el reclutamiento bajo C0 se presenta en la
Figura \@ref(fig:fig-open-loop-validation).



```{r load-c0-results, include=FALSE}
c0_ssb_file <- file.path(tab_dir, "C0_SSB_summary.csv")
c0_r_file <- file.path(tab_dir, "C0_recruitment_summary.csv")

if (file.exists(c0_ssb_file)) {
  C0_SSB_summary <- read.csv(c0_ssb_file, check.names = FALSE)
}

if (file.exists(c0_r_file)) {
  C0_R_summary <- read.csv(c0_r_file, check.names = FALSE)
}
```


## Error de proceso del reclutamiento

El diagnóstico incluyó 30,000 residuos logarítmicos correspondientes a las
1000 trayectorias y los 30 años de proyección. No se registraron valores
perdidos ni no finitos.

Los valores esperados y observados de la media y la desviación estándar de
los residuos logarítmicos se presentan en la Tabla \@ref(tab:results-bh). 

Para \(\sigma_R^{REF}=0.216253\), la media esperada fue -0.023383 y la media
observada fue -0.023206, con una diferencia de 0.000177. La desviación
estándar esperada fue 0.216253 y la observada fue 0.215726, con una
diferencia de -0.000527.


```{r results-bh, results='asis', tab.cap="Validación del error de proceso del reclutamiento en el Operating Model de referencia."}
bh_file <- file.path(
  tab_dir,
  "BH_process_error_summary.csv"
)

BH_process_summary <- read.csv(
  bh_file,
  check.names = FALSE
)

BH_table <- data.frame(
  Diagnóstico = c(
    "Media del residuo logarítmico",
    "Desviación estándar del residuo logarítmico"
  ),
  Esperado = c(
    BH_process_summary$expected_mean[1],
    BH_process_summary$expected_sd[1]
  ),
  Observado = c(
    BH_process_summary$observed_mean[1],
    BH_process_summary$observed_sd[1]
  ),
  Diferencia = c(
    BH_process_summary$mean_difference[1],
    BH_process_summary$sd_difference[1]
  )
)

knitr::kable(
  BH_table,
  format = "latex",
  digits = 6,
  booktabs = TRUE,
  escape = TRUE
  # caption = paste0(
  #   "Validación del error de proceso del reclutamiento ",
  #   "en el Operating Model de referencia."
  # )
) %>%
  kableExtra::kable_styling(
    latex_options = "hold_position",
    font_size = 9
  )
```



## Respuesta stock--pesquería bajo C7000

De las 30,000 observaciones año--trayectoria, 29,409 (98.03%) presentaron un
cumplimiento de la captura aconsejada igual o superior al 99%. El
cumplimiento fue inferior al 99% en 591 observaciones (1.97%), inferior al
90% en 220 (0.73%) e inferior al 50% en 157 (0.52%). La mediana anual de la
captura realizada fue 7000 t durante 2025--2054.

Para cumplimientos \(\geq99\%\), las proporciones de observaciones con SSB
inferior a \(B_{lim}\) y \(B_{pa}\) fueron 0.002 y 0.042, respectivamente.
Para cumplimientos de 90--99%, estas proporciones fueron 0.658 y 1.000. En
las dos clases con cumplimiento inferior al 90%, ambas proporciones fueron
1.000 (Tabla \@ref(tab:results-attainment)).

La mediana anual de SSB bajo C7000 se situó entre 10,935 y 13,057 t. La
máxima proporción anual de trayectorias con SSB inferior a \(B_{lim}\) fue
0.028, registrada en 2049, y la máxima proporción anual por debajo de
\(B_{pa}\) fue 0.079, registrada en 2048. La evolución temporal de la captura,
la mortalidad por pesca, el reclutamiento y la SSB bajo C0 y C7000 se presenta
en la Figura \@ref(fig:fig-open-loop-validation).

```{r results-attainment, results='asis', tab.cap="Cumplimiento de la captura aconsejada y estado asociado del stock y la pesquería bajo C7000."}
attainment_file <- file.path(tab_dir, "C7000_catch_attainment_by_class.csv")

if (file.exists(attainment_file)) {
  C7000_attainment_by_class <- read.csv(attainment_file, check.names = FALSE)

  C7000_table <- C7000_attainment_by_class %>%
    transmute(
      `Catch attainment` = catch_class,
      n = n,
      `Median F` = median_F,
      `Median SSB (t)` = median_SSB,
      `P(SSB < Blim)` = p_blim,
      `P(SSB < Bpa)` = p_bpa
    )

  C7000_table %>%
    knitr::kable(
      format = "latex",
      digits = 3,
      booktabs = TRUE,
      escape = TRUE
      # caption = "Cumplimiento de la captura aconsejada y estado asociado del stock y la pesquería bajo C7000."
    ) %>%
    kableExtra::kable_styling(
      latex_options = c("hold_position"),
      font_size = 9
    )
}
```




```{r fig-open-loop-validation, fig.cap="Trayectorias históricas y proyectadas del Operating Model bajo los escenarios C0 y C7000. Las líneas representan las medianas anuales y las bandas los percentiles 5 y 95. La línea vertical separa el período histórico (1989--2024) de la proyección (2025--2054). En el panel de SSB se muestran Blim y Bpa.", out.width="95%", fig.pos="!ht"}
validation_fig <- file.path(fig_dir, "Fig_reference_OM_validation_C0_C7000.png")

if (file.exists(validation_fig)) {
  knitr::include_graphics(validation_fig)
}
```



## Trayectorias por debajo de los umbrales de SSB y comparación pareada con C0

Durante 2025--2054, 135 de las 1000 trayectorias de C7000 (13.5%) presentaron
al menos un año con SSB inferior a \(B_{lim}\), mientras que 469 (46.9%)
presentaron al menos un año con SSB inferior a \(B_{pa}\). Trece trayectorias
(1.3%) presentaron SSB inferior a 1000 t y 12 (1.2%) inferior a 100 t. El
número máximo de años con SSB inferior a \(B_{lim}\) y \(B_{pa}\) dentro de
una trayectoria fue 26 y 28, respectivamente.

Las 13 trayectorias con SSB inferior a 1000 t bajo C7000 se compararon con
las trayectorias correspondientes bajo C0, conservando el mismo OM y la misma
realización estocástica del reclutamiento. Bajo C0, la SSB mínima de estas
13 trayectorias se situó entre 7,365 y 11,914 t. Ninguna presentó SSB
inferior a \(B_{lim}\) o \(B_{pa}\).

# Reproducibilidad

La validación *open-loop* se ejecuta mediante los scripts
`12_RUN_OM_Reference_for_validation_OM.R` y
`13_VALIDATE_REFERENCE_OM.R`.

`12_RUN_OM_Reference_for_validation_OM.R` utiliza los objetos condicionados
del OM para ejecutar los escenarios C0 y C7000. Cada escenario se distribuye
en 10 bloques de 100 trayectorias. Los archivos de mapeo asociados conservan
la correspondencia entre cada trayectoria, el OM de origen y la réplica
estocástica.

`13_VALIDATE_REFERENCE_OM.R` combina los 10 bloques de cada escenario,
reconstruye la identidad de las 1000 trayectorias y ejecuta los controles
estructurales, de continuidad y de comportamiento biológico y pesquero
descritos en este WD. Las figuras se guardan en `outputs/OM/` y las tablas
utilizadas en el documento en `outputs/OM/tables/`.

La secuencia computacional es:

\[
\begin{aligned}
&\texttt{12\_RUN\_OM\_Reference\_for\_validation\_OM.R} \\
&\downarrow \\
&\begin{cases}
\texttt{OM\_validation\_C0\_block\_01...10.rds} \\
\texttt{OM\_validation\_C7000\_block\_01...10.rds}
\end{cases} \\
&\downarrow \\
&\texttt{13\_VALIDATE\_REFERENCE\_OM.R} \\
&\downarrow \\
&\begin{cases}
\text{figuras} \\
\text{tablas CSV} \\
\text{diagnósticos de validación}
\end{cases}
\end{aligned}
\]

El R Markdown no ejecuta nuevamente las simulaciones ni recalcula los
diagnósticos. Los resultados numéricos, tablas y figuras se obtienen de los
outputs generados por los scripts anteriores, manteniendo la correspondencia
entre código, output y resultado reportado.

# Conclusiones

- La continuidad entre el período histórico y la proyección indica que la
  dinámica de la población durante 2025--2054 mantiene las reglas biológicas
  y pesqueras definidas durante el condicionamiento del OM. Los cambios
  proyectados en SSB y reclutamiento resultan, por tanto, de la dinámica
  simulada y de la mortalidad por pesca aplicada.

- En ausencia de pesca, ninguna trayectoria presentó SSB inferior a
  \(B_{lim}\) o \(B_{pa}\). Bajo la mortalidad natural, la relación
  stock--reclutamiento y la variabilidad del reclutamiento definidas para REF,
  la población se mantuvo por encima de ambos límites durante el período de
  proyección.

- La correspondencia entre la distribución observada y esperada de los
  residuos del reclutamiento indica que la variabilidad interanual aplicada
  alrededor de la relación de Beverton--Holt reproduce el error de proceso
  especificado para REF. Esta variabilidad genera años de reclutamiento por
  encima y por debajo de la expectativa asociada a la SSB de cada OM.

- Bajo C7000, la reducción de la SSB coincidió con un aumento de la mortalidad
  por pesca necesaria para aproximarse a la captura aconsejada. A niveles
  bajos de SSB, el sistema dejó de alcanzar las 7000 t en parte de las
  trayectorias. Este comportamiento refleja la dependencia de la captura
  realizable respecto de la biomasa disponible y de la mortalidad por pesca.

- Las trayectorias que alcanzaron SSB inferior a 1000 t bajo C7000
  permanecieron por encima de \(B_{pa}\) en sus correspondientes trayectorias
  bajo C0. Al conservar el mismo OM y la misma realización estocástica del
  reclutamiento, esta comparación indica que los valores bajos de SSB
  observados bajo C7000 resultan de la interacción entre la presión pesquera
  y la dinámica de la población, y no de esas mismas realizaciones del
  reclutamiento en ausencia de pesca.

En conjunto, la validación *open-loop* muestra que el OM de referencia
representa la dinámica de la población en ausencia de pesca, la variabilidad
del reclutamiento definida para REF y la respuesta del stock a la presión
pesquera. Estos resultados permiten utilizar el OM como base para la
implementación *closed-loop*. C7000 se utiliza como escenario de validación y
no permite inferir por sí solo la sostenibilidad de una captura anual de
7000 t ni el desempeño de una Management Procedure.

# Referencias
